【裁判字號】    89,上訴,2328
【裁判日期】    900418
【裁判案由】    遺棄
【裁判全文】
臺灣高等法院臺中分院刑事判決                  八十九年度上訴字第二三二八號
    上  訴  人  臺灣台中地方法院檢察署檢察官
    被      告  己○○
右上訴人因被告遺棄案件，不服臺灣臺中地方法院八十九年度訴字第一六五三號中華
民國八十九年十月三十一日第一審判決（起訴案號：臺灣臺中地方法院檢察署八十八
年度偵字第二八一號），提起上訴，本院判決如左：
      主  文
原判決撤銷。
己○○幫助對於無自救力之人，依法令應扶助而不為其生存所必要之扶助，處有期徒
刑伍月，如易科罰金，以參佰元折算壹日。
      事  實
一、己○○於民國（下同）八十七年十一月十五日凌晨一時許，搭乘甲○○（過失致
    人於死部分，業經本院另案判處有期徒刑一年，遺棄部分，亦經本院另案判處有
    期徒刑一年二月，均未確定）所駕駛車牌號碼為○Ｃ－二五四八號之自用小客車
    ，沿台中市○○路，由南往北行駛，途經該路與五義街之閃光黃燈號誌之交岔路
    口時，甲○○本應注意車前狀況，謹慎行駛，隨時採取必要之安全措施，而依當
    時情狀，甲○○並無不能注意之情形，詎甲○○竟疏未注意遵守上開交通安全規
    定，適有行人朱演灝由東往西擬穿越學士路，甲○○見狀，閃避不及，致所駕駛
    自用小客車之右側擦撞朱演灝，朱演灝因而受傷倒地，趴於學士路上，成為無自
    救力之人。甲○○在肇事後，依道路交通管理處罰條例第六十二條第一項之規定
    ，對受傷之朱演灝負有採取救護或其他必要措施之扶助義務，詎甲○○竟不為朱
    演灝生存上所必要之扶助，未停車即駛離現場。當時坐於該車右前座之己○○，
    亦知朱演灝已被甲○○所駕駛之前開自用小客車擦撞因而受傷倒地，趴於學士路
    上，成無自救力之人，竟在甲○○駕車要駛離現場之時，基於幫助犯罪之意思，
    予甲○○精神上之助力，叫甲○○趕快跑，而幫助甲○○不對朱演灝為生存上所
    必要之扶助。此後適有阮澄清（過失致人於死部分，業經本院另案判處有期徒刑
    十一月，尚未確定）駕駛車牌號碼為○Ｐ－八一六二號之自用小客車，亦沿學士
    路由南往北駛來，且於駛至上開交岔路口時，亦疏未注意車前狀況，謹慎行駛，
    隨時採取必要之安全措施，以致看見朱演灝倒於車道內之時，所駕自小客車閃避
    不及，其右前輪因而輾壓過朱演灝之身體，使朱演灝因此車禍而受顱內出血、胸
    部挫傷多處、肋骨骨折之傷害，經送醫後不治死亡。甲○○在肇事後逃離現場之
    時，適有路人跟蹤記下車號，始為警循線查獲，甲○○並於台灣台中地方法院審
    理時，供證己○○幫助犯罪上情。
二、案經被害人朱演灝之子乙○○、丁○○、丙○○訴請台灣台中地方法院檢察署檢
    察官偵查起訴。
      理  由
一、訊據被告己○○（以下簡稱為被告）雖坦承伊於前開時、地，確有搭乘甲○○所
    駕駛車牌號碼為○Ｃ－二五四八號之自用小客車，並坐在該車之右前座，惟被告
    矢口否認伊有明知朱演灝已被甲○○所駕駛之自用小客車擦撞倒地，仍叫甲○○
    趕快跑，而幫助甲○○不對朱演灝為生存上所必要扶助之犯罪情事，並辯稱：案
    發之前，伊有看到一個黑影自右方過來，即叫甲○○閃躲，甲○○當時乃將車子
    偏左至對向車道，後又往右回正行駛，以閃避此人，此後甲○○並問其有無撞到
    人，但伊確實不知甲○○所駕駛之車輛有撞到人，才向甲○○答稱「沒有撞到，
    我們走」，伊並無明知朱演灝已被甲○○所駕駛之自用小客車擦撞倒地，仍叫甲○○趕快跑之犯罪情事，此後甲○○繼續往前駛行不久，因發現車子右後視鏡歪
    掉，為確定到底有無撞到人，並曾開車回頭查看，詎到現場之時，發現有一部車
    壓在朱演灝身上，伊等二人見狀認為該車禍與其無關，才又駛離，並非畏罪逃逸
    等情。
二、然查：（一）甲○○確有於前開時、地，因駕駛前開車輛，有能注意，而疏未注
    意車前狀況，謹慎行駛，隨時採取必要安全措施之過失，致其所駕駛之前開自用
    小客車右側擦撞及被害人朱演灝，使朱演灝因而受傷倒地，趴於學士路上，成為
    無自救力之人，上情業經證人辛○○、戊○○、壬○○、張俊明等人於警訊及偵
    查中指證甚詳。即甲○○於其被訴過失致人於死之刑案偵、審中，亦坦承其曾從
    後視鏡看到被害人朱演灝倒下，並坦承經其事後回想，其所駕駛之自用小客車右
    邊照後鏡應有擦撞到被害人朱演灝（上開筆錄影本見偵查卷宗第三九至五二頁）
    。雖證人辛○○、戊○○、壬○○、張俊明等人在偵查中，證稱有聽到甲○○所
    駕駛車輛煞車聲音乙節，因現場未發現煞車痕跡，而無從證實。惟甲○○所駕駛
    車輛在肇事逃逸之後，係由路人騎機車跟蹤並記下其車牌號碼再通知警方，因而
  循線查獲，業經警員癸○○證實。再參酌甲○○所坦承上情，本案應係甲○○於
    前開時、地，駕駛前開車輛，將被害人朱演灝擦撞倒地，應無可疑。查甲○○駕
    車擦撞被害人朱演灝之時，被告係坐在甲○○所駕駛車輛之右前座，此係被告所
    是認之事實。而甲○○在駕駛車輛行經肇事地點之前，被告即有看到被害人朱演
    灝之身影自右方過來（即欲橫越馬路），當時被告並有提醒甲○○閃躲，此情又
    經被告於偵、審中均供承無誤，且經甲○○供證屬實。堪證當時被害人朱演灝縱
    使穿著深色衣服，但其身影早經被告發現。被告當時既復坐在甲○○所駕駛車輛
    之右前座，在甲○○所駕駛之車輛肇事之前，又已看到被害人朱演灝橫越馬路自
    右方走來，而甲○○又依據其所駕駛車輛右後視鏡歪掉乙情，供認係其所駕駛車
    輛車頭之右後視鏡擦撞到被害人朱演灝，則當時適坐在該輛汽車右前座之被告應
    係坐在上開擦撞點之旁，對此擦撞豈有並未看到之理。被告辯稱當時伊不知甲○○所駕駛之車輛有無撞到被害人朱演灝，尚不足採信。又證人辛○○、戊○○、
    壬○○、張俊明等人於警訊及偵查中，除未證稱甲○○所駕駛之車輛有閃避被害
    人朱演灝之外，均證明甲○○所駕駛之車輛在不及煞車致將被害人朱演灝擦撞倒
    地之後，即加速逃逸。經本院再傳訊證人陳雅惠，其亦證明甲○○所駕駛之車輛
    當時係直行將被害人朱演灝擦撞倒地，其並未看到甲○○所駕駛之車輛當時有閃
    避之情形（見本院卷宗第九三頁），足證甲○○此部分所辯，旨在推卸撞倒被害
    人朱演灝之刑責（甲○○原先即係辯稱因其閃避得宜，故未將朱演灝擦撞倒地）
    ，其上開所辯與被告此部分所辯，均不足採信。另被告與甲○○推稱其等續行約
    一百公尺即又轉回乙情，尚無任何證據足以證實，如有此情，前開跟蹤甲○○車
    輛之機車騎士豈會並未返回，並跟至中國醫藥學院，才將甲○○所駕駛車輛之車
    牌號碼告知警衛（見本院卷宗第一○二頁警員癸○○之證詞）。被告所辯上情，
    亦不足採信。（二）甲○○於其上開其被訴過失致人於死之刑案偵、審中，已坦
    承其從車內後視鏡有看到被害人朱演灝倒下，則甲○○於肇事之後，應即已知悉
    係其駕車肇事，致將被害人朱演灝擦撞倒地，事證甚明。另甲○○亦否認其係因
    被告之教唆，而起意駕車駛離現場。如再參酌證人陳雅惠等人均證稱：甲○○在
    將被害人朱演灝擦撞倒地之時，車行雖曾稍微減慢，但迅即加速逃逸等情，本院
    認甲○○在將被害人朱演灝擦撞倒地後之後，即有遺棄犯意，尚乏確切之證據足
    以證明甲○○係受被告之教唆行為而引發遺棄動機。（三）雖本案尚無積極之證
    據足以證明被告有教唆甲○○遺棄之犯行，但甲○○在肇事之後，被告曾叫甲○○趕快跑，業據甲○○在其被訴過失致人於死之刑案，在八十七年十二月三十日
    原審法院審理時，供述明確。雖甲○○嗣後翻異前詞，於本案偵查中改稱：「他
    （指被告）是說我並沒有撞到人，沒有我們的事，我們可以走了，因之前我有問
    他有沒有撞到人」云云（見八十八年度偵字第九五二九號偵查卷宗第二四頁），
    嗣於原審改稱：「我那時因為被收押，法官又問得很兇，我很害怕，我是要表達
    己○○說沒有我們的事趕快走，（所以才說己○○是暗示我有撞到人趕快跑）」
    等語（見原審卷宗第六一頁），再於本院訊問時，改稱：「當時我用台語問他（
    即指被告）『咱有沒有將他撞到』，他回答說『沒有，沒撞到，從旁邊閃過，沒
    有我們的代誌，咱來走』（台語音譯）」等情（見本院卷宗第七二頁）。惟甲○○在其被訴過失致人於死之刑案，在八十七年十二月三十日原審法院審理時，係
    供述：「（己○○當時）沒有（向我說我擦撞到人），只是當時叫我趕快跑，應
    該是暗示我已經撞到人」等語，此有原審法院上開審理筆錄影本附卷可稽（見八
    十八年度偵字第九五二九號偵查卷宗第十一頁）。上開供述之詞義明確，核與甲○○嗣後改稱之前開情詞，迥然不同，如甲○○要表達：「己○○說沒有我們的
    事趕快走」乙情，豈會在原審法院為：「（己○○）當時叫我趕快跑，應該是暗
    示我已經撞到人」之供述？且原審法院為資慎重，又請甲○○在此供述之筆錄記
    載末字之後簽名，如上開筆錄之記載與甲○○所供述之情節不符，甲○○豈會不
    請求更正，仍在上開筆錄記載末字之後簽名？再參酌甲○○於該次審理期日仍堅
    詞辯稱其未撞到被害人朱演灝，難認有因被收押害怕而詞不達意之情形，以及參
    酌當時坐在甲○○所駕駛車輛右前座之被告，對甲○○所駕駛車輛擦撞被害人朱
    演灝之事，實不能推稱不知，其說明已有如前述，則被告當時應不可能對甲○○
    告知其車輛從旁邊閃過而未撞到被害人朱演灝等情以觀，被告前開所辯及甲○○
    嗣後翻異之詞，均不足採信。（四）本案被害人朱演灝確因本件車禍而受事實欄
    所述之傷害死亡，此係被告所是認之事實。肇事現場情形，復有道路交通事故調
    查報告表附卷（見原審卷宗第三七頁）可稽。按汽車行駛時，駕駛人應注意車前
    狀況，慬慎行駛，並隨時採取必要之安全措施；又汽車行經閃光黃燈號誌之交岔
    路口時，應減速慢行，注意安全，小心通過，此於道路交通安全規則第九十四條
    第三項、道路交通標誌標線號誌設置規則第二百十一條分別定有明文。甲○○、
    阮澄清二人駕車本應注意遵守上開道路交通安全規定，且依卷附道路交通事故調
    查表記載，肇事當時情狀，亦無不能注意之情形，甲○○、阮澄清二人竟疏於注
    意，以致肇事，其等行為自均有過失。本件車禍經送臺灣省台中市區車輛行車事
    故鑑定委員會鑑定結果，亦同此認定，有該委員會鑑定意見書一份存卷可參（見
    八十八年度偵字第九五二九號偵查卷宗第五七頁），益徵被告甲○○、阮澄清二
    人對被害人朱演灝之死亡均應同負過失致人於死亡之刑責。又按汽車駕駛人，如
    肇事致人受傷應即採取救護或其他必要措施，不得逃逸，道路交通管理處罰條例
    第六十二條第一項亦定有明文。本案甲○○於肇事後，知被害人負傷倒地不起，
    已無自救力，竟復駕車離開，未採取必要救護措施，其行為顯有遺棄之故意。被
    告明知被害人朱演灝被擦撞倒地，已成無自救力之人，竟在甲○○駕車要駛離現
    場之時，叫甲○○趕快跑，被告當時顯有基於幫助犯罪之意思，予甲○○精神上
    之助力，而幫助甲○○不對朱演灝為生存上所必要之扶助，事證應甚明確。被告
    否認有此犯行，不足採信，其犯行堪以認定。
三、本案被害人朱演灝係因甲○○與阮澄清二人之過失行為，駕車肇事致其死亡。被
    告本於幫助甲○○不對朱演灝為生存上所必要之扶助之犯意，而幫助甲○○不對
    朱演灝為生存上所必要之扶助，核其所為，係幫助甲○○犯刑法第二百九十四條
    第一項之遺棄罪。公訴人認被告係教唆甲○○犯上開遺棄罪，尚有未洽（因公訴
    人之起訴書僅泛論被告犯刑法第二百九十四條之罪，依其起訴事實欄之記載，亦
    未明確載明被告有犯同條文第二項之遺棄致人於死罪責，爰不為變更起訴法條）
    。原審判決認定被告並無犯罪，自有未合。公訴人上訴，指謫原審判決被告無罪
    不當，為有理由，自應由本院將原審判決撤銷，並予以改判。爰審酌被告之品行
    （並無犯罪紀錄）、幫助甲○○遺棄之犯罪情節、以及犯罪後尚未與被害人家屬
    達成民事和解等一切犯罪情狀，在依刑法第三十條第二項之規定減輕其刑後，量
    處有期徒刑五月。又被告犯罪之後，立法院已於九十年一月四日修正刑法第四十
    一條之規定，並經總統於九十年一月十日公布施行，於同月十二日生效。依修正
    後刑法第四十一條第一項之規定，犯最重本刑為五年以下有期徒刑以下刑之罪，
    而受六個月以下有期徒刑或拘役之宣告，因身體、教育、職業、家庭之關係或其
    他正當理由，執行顯有困難者，得以一元以上三元以下折算一日，易科罰金。此
    與舊法須犯最重本刑為三年以下有期徒刑以下刑之罪，而受六個月以下有期徒刑
    或拘役之宣告，因身體、教育、職業、家庭之關係或其他正當理由，執行顯有困
    難者，始得以一元以上三元以下折算一日，易科罰金之規定相比較，以修正後之
    新法對被告有利，其上開所犯既屬最重本刑為五年以下有期徒刑以下刑之罪，而
    受六個月以下有期徒刑之宣告，本院應依照修正後刑法第四十一條第一項之規定
    ，對被告諭知易科罰金之折算標準。
四、據上論斷，應依刑事訴訟法第三百六十九條第一項前段、第三百六十四條、第二
    百九十九條第一項前段、刑法第二百九十四條第一項、第三十條第二項、第四十
    一條第一項、罰金罰鍰提高標準條例第二條，判決如主文。
本案經檢察官庚○○到庭執行職務。
中      華      民      國      九十      年      四      月     十八   日
                                臺灣高等法院臺中分院刑事第三庭
                                      審判長法  官  方  艤  駐
                                            法  官  胡  忠  文
                                            法  官  廖  柏  基
右正本證明與原本無異。
如不服本判決應於收受送達後十日內向本院提出上訴書狀，其未述上訴之理由者並
得於提起上訴後十日內向本院補提理由書（均須按他造當事人之人數附繕本）。
                                            書記官  柯  孟  伶
中      華      民      國      九十      年      四      月     十八   日
附錄條文
刑法第二百九十四條第一項：
對於無自救力之人，依法令或契約應扶助、養育或保護，而遺棄之，或不為其生存所
必要之扶助、養育或保護者，處六月以上五年以下有期徒刑。                  Ｆ


司法院資訊處製作；財團法人民間司法改革基金會備份。
